臺灣高等法院花蓮分院刑事判決
110年度上訴字第113號
上  訴  人  
即  被  告  徐金萬


指定辯護人  王泰翔律師
上列上訴人因違反槍砲彈藥刀械管制條例等案件，不服臺灣花蓮
地方法院110年度訴字第57號中華民國110年11月3日第一審判決
（起訴案號：臺灣花蓮地方檢察署109年度偵字第3732號、109年
度偵字第4622號），提起上訴，本院判決如下：
    主  文
上訴駁回。
    事實及理由
一、本案經本院審理結果，原審認上訴人即被告徐金萬（下稱被
    告）就原判決事實一所為，係犯藥事法第83條第1項之轉讓
    禁藥罪；就原判決事實二所為，係犯修正前槍砲彈藥刀械管
    制條例第8條第4項之非法寄藏可發射子彈具殺傷力槍枝罪，
    並均依刑法第47條第1項累犯之規定加重其刑。另轉讓禁藥
    罪部分，復依毒品危害防制條例第17條第2項規定減輕其刑
    ，並與前述累犯加重部分，依法先加後減；非法寄藏可發射
    子彈具殺傷力槍枝罪部分，則依刑法第59條規定減輕其刑，
    並與前述累犯加重部分，依法先加後減後，就轉讓禁藥罪、
    非法寄藏可發射子彈具殺傷力槍枝罪，各判處有期徒刑3月
    、2年2月併科罰金新臺幣2萬元，及諭知罰金易服勞役之折
    算標準，並於轉讓禁藥罪項下諭知未扣案如原判決附表編號
    1所示之物沒收，於全部或一部不能沒收或不宜執行沒收時
    ，追徵其價額。於非法寄藏可發射子彈具殺傷力槍枝罪項下
    諭知扣案如原判決附表編號2所示之物沒收，核其認事用法
    、量刑及沒收均無不當，應予維持。本判決除就原判決第4
    頁第四點偵審中自白減刑條文更正為「修正前毒品危害防制
    條例第17條第2項」，及就新舊法比較適用部分補充說明如
    下外，其餘均引用原審判決書記載之事實、證據及理由（如
    附件）。
二、按行為後法律有變更者，適用行為時之法律，但行為後之法
    律有利於行為人者，適用最有利於行為人之法律，現行刑法
    第2條第1項定有明文。查被告行為後，毒品危害防制條例第
    4條第2項、第17條第2項之規定業經總統於民國109年1月15
    日修正公布，並自同年7月15日生效，其中修正後毒品危害
    防制條例第17條第2項規定「犯第4條至第8條之罪於偵查及
    歷次審判中均自白者，減輕其刑」，而修正前毒品危害防制
    條例第17條第2項規定「犯第4條至第8條之罪於偵查及審判
    中均自白者，減輕其刑」，修正後新法規定犯毒品危害防制
    條例第4條至第8條之罪之被告，須於偵查及「歷次」審判中
    均自白，方得依該條規定減輕其刑，相較於修正前舊法除偵
    查中自白外，僅須於審判中曾經自白即可減刑之規定而言，
    以修正前毒品危害防制條例第17條第2項之規定對被告較為
    有利。依刑法第2條第1項前段之規定，應適用行為時即修正
    前毒品危害防制條例第17條第2項之規定論處。至原判決雖
    未及比較新舊法，且適用裁判時毒品危害防制條例第17條第
    2項規定予以減刑，固稍有瑕疵，然其論罪科刑之結果與適
    用修正前毒品危害防制條例第17條第2項規定之減刑結果並
    無二致，於本院更正後，即可維持，尚無因此廢棄之必要，
    爰補充敘明之。
三、被告上訴意旨略以：㈠就轉讓禁藥部分，縱依毒品危害防制
    條例第17條第2項規定減輕其刑後，仍有情輕法重之憾，請
    求依刑法第59條之規定再予減輕。㈡就非法寄藏可發射子彈
    具殺傷力槍枝部分，其係在警方未發覺前，主動向警方坦承
    並交出槍枝，符合自首之規定，不能僅以其於第一審審理中
    遭通緝，即不依刑法第62條予以減輕其刑等語。
四、經查：
  ㈠按刑法第59條規定之酌量減輕其刑，必須犯罪另有特殊之原
    因與環境，在客觀上足以引起一般同情，認為即使予以宣告
    法定最低度刑，猶嫌過重者，始有其適用。此所謂法定最低
    度刑，固包括法定最低本刑；惟遇有其他法定減輕之事由者
    ，則應係指適用其他法定減輕事由減輕後之最低度刑而言。
    倘被告別有其他法定減輕事由者，應先適用法定減輕事由減
    輕其刑後，猶認其犯罪之情狀顯可憫恕，即使科以該減輕後
    之最低度刑仍嫌過重者，始得適用刑法第59條規定酌量減輕
    其刑。而此項犯罪情狀是否顯可憫恕而酌量減輕其刑之認定
    ，亦屬法院得依職權自由裁量之事項。本院審酌被告自身已
    有諸多毒品前科，當然知悉甲基安非他命為毒品、為禁藥，
    不僅對施用者之身心有嚴重戕害，亦造成社會諸多危害與不
    安，卻未能記取教訓，復無視政府反毒政策及宣導，而為本
    案轉讓禁藥之犯罪情節，實難認有何特殊之原因與環境，在
    客觀上足以引起一般同情之處，況被告前揭轉讓禁藥犯行，
    經依刑法第47條第1項規定加重其刑，再依修正前毒品危害
    防制條例第17條第2項規定減輕其刑後，衡情並無科以最低
    刑度仍嫌過苛而有情輕法重之情形，自無再依刑法第59條規
    定減輕其刑之餘地，故被告執此事由提起上訴，實無可採。
  ㈡刑法第62條前段規定：對於未發覺之罪自首而受裁判者，得
    減輕其刑，係以對於未發覺之犯罪，在有偵查或調查犯罪職
    權之公務員知悉犯罪事實及犯人前，向職司犯罪偵（調）查
    之公務員告知其犯罪事實，且有接受法院裁判之主觀意思及
    客觀事實者，始克當之。苟犯罪行為人自首犯罪後，無正當
    理由拒不到案，或故意逃逸無蹤，經通緝始行歸案者，可見
    其顯無悔罪投誠而接受裁判之意思，即與自首之要件不符（
    最高法院111年度台上字第1192號判決意旨參照）。查：
　⒈被告於警尚未發覺其持有本案槍枝前，即主動向另案執行拘
    提之員警供出並提出本案槍枝等情，有花蓮縣警察局調查筆
    錄（見警B卷第7-9頁）附卷可稽，固堪認定。惟被告於檢察
    官提起公訴後，經原審合法傳喚，無正當理由未於110年4月
    20日期日到庭，其原審辯護人亦當庭表示「有告知被告今日
    開庭，...但我用被告新給的手機號碼也聯繫不到被告」等
    語（見原審卷第85頁），嗣經拘提未果，由原審於110年6月
    11日發布通緝後，被告始為警於同年7月23日緝獲歸案而受
    審理，此有原審送達證書、刑事報到單、報告書、通緝書（
    見原審卷第56-1、83、105、119頁）、玉里派出所寄存文書
    具領簽收表（見本院卷第103頁）存卷可參，堪認被告既已
    逃匿，當無接受裁判之意思，核與自首要件不符。
　⒉被告雖辯稱：其記錯開庭日期，但翌日伊有詢問友人呂○國該
    如何處理，呂○國說疫情嚴重，不用去，等法院下次通知即
    可，故伊並非沒有接受裁判之意云云。惟倘若被告確有接受
    裁判之意，則其於發覺自己記錯開庭時間而錯過原訂庭期後
    ，衡情應當會立即告知其辯護人或原審法院人員記錯庭期上
    情，以澄清其並非故意不到，並詢問後續如何補救處理，但
    被告均未為上開作為，反係於距離該次庭期（即110年4月20
    日）3個月後始為警緝獲到案，顯見被告並無接受裁判之主
    觀意思與客觀事實。
　⒊至證人呂○國於本院審理時雖證稱：被告有詢問我他錯過本案
    原審開庭期日1日該如何處理，伊回答因疫情嚴重，不用去
    ，再等法院通知等語（見本院卷第213頁），及花蓮縣警察
    局玉里分局111年1月5日函文檢附之職務報告表示原審拘提
    員警係下午前往被告住所執行拘提等情（見本院卷第125頁
    ）。然前揭情事均不妨礙被告於上開期間仍可隨時聯絡其辯
    護人或法院人員詢問及確認本案有無因疫情嚴重而無庸到庭
    或改期，或其記錯庭期該如何補救情事，然被告於距離該次
    未到庭期日起迄為警查獲日止之3個月間均捨此不為，尤見
    被告並無接受裁判之主觀意思與客觀事實，是上開證據均無
    從為有利於被告之認定。
　⒋綜上所述，被告既無接受裁判之主觀意思與客觀事實，核與
    自首要件不符，自無刑法第62條及槍砲彈藥刀械管制條例第
    18條第1項前段之適用。被告上訴意旨仍執陳詞，並憑己見
    執指摘原審未依自首規定予以減輕其刑為違法云云，洵不可
    採。　
五、綜上，被告以前揭上訴意旨提起上訴，為無理由，應予駁回
    。
據上論斷，應依刑事訴訟法第368條、第373條，判決如主文。
本案經檢察官黃蘭雅提起公訴，檢察官黃怡君到庭執行職務。
中　　華　　民　　國　　111 　年　　5 　　月　　27　　日
                  刑二庭審判長 法  官 林慧英
　　　　　　　　　　　　　　　 法  官 李水源
　　　　　　　　　　　　　　　 法  官 謝昀璉 
以上正本證明與原本無異。
如不服本判決，應於收受送達後20日內向本院提出上訴書狀，其
未敘述理由者，並得於提起上訴狀後20日內向本院補提理由書（
均須按他造當事人之人數附繕本）「切勿逕送上級法院」。
因疫情而遲誤不變期間，得向法院聲請回復原狀。
中　　華　　民　　國　　111 　年　　5 　　月　　27　　日
                              書記官  劉又華
附錄本判決論罪科刑法條：
藥事法第83條
明知為偽藥或禁藥，而販賣、供應、調劑、運送、寄藏、牙保、
轉讓或意圖販賣而陳列者，處7年以下有期徒刑，得併科新臺幣5
千萬元以下罰金。
槍砲彈藥刀械管制條例第8條
未經許可，製造、販賣或運輸鋼筆槍、瓦斯槍、麻醉槍、獵槍、
空氣槍或第四條第一項第一款所定其他可發射金屬或子彈具有殺
傷力之各式槍砲者，處無期徒刑或五年以上有期徒刑，併科新臺
幣一千萬元以下罰金。
未經許可，轉讓、出租或出借前項所列槍枝者，處五年以上有期
徒刑，併科新臺幣一千萬元以下罰金。
意圖供自己或他人犯罪之用，而犯前二項之罪者，處無期徒刑或
七年以上有期徒刑，併科新臺幣一千萬元以下罰金。
未經許可，持有、寄藏或意圖販賣而陳列第一項所列槍枝者，處
三年以上十年以下有期徒刑，併科新臺幣七百萬元以下罰金。
第一項至第三項之未遂犯罰之。
犯第一項、第二項或第四項有關空氣槍之罪，其情節輕微者，得
減輕其刑。
附件：
臺灣花蓮地方法院刑事判決
110年度訴字第57號
公　訴　人　臺灣花蓮地方檢察署檢察官
被　　　告　徐金萬　男　民國00年0月0日生
　　　　　　　　　　身分證統一編號：Z000000000號
　　　　　　　　　　住花蓮縣○○鎮○○路000巷0號之0
　　　　　　　　　　（另案於法務部矯正署花蓮看守所附勒戒
                      所勒戒中)
選任辯護人　廖學忠律師（法扶律師）　　　　　
上列被告因違反槍砲彈藥刀械管制條例等案件，經檢察官提起公
訴（109年度偵字第3732號、第4622號），本院判決如下：
    主  文
徐金萬犯轉讓禁藥罪，累犯，處有期徒刑參月，未扣案如附表編
號一所示之物沒收，於全部或一部不能沒收或不宜執行沒收時，
追徵其價額；又犯非法寄藏可發射子彈具殺傷力之槍枝罪，累犯
，處有期徒刑貳年貳月，併科罰金新臺幣貳萬元，罰金如易服勞
役，以新臺幣壹仟元折算壹日，扣案如附表編號二所示之物沒收
。
    事  實
一、徐金萬明知甲基安非他命為藥事法規範之禁藥，竟仍基於轉
    讓禁藥之犯意，以搭載門號0000000000號之手機與李○慧聯
    繫後，於民國109年3月18日19時30分許，在花蓮縣○○鎮○○路
    00號○○超市前，無償將内裝有甲基安非他命（無證據證明淨
    重十公克以上）之玻璃球轉讓與李○慧。
二、徐金萬明知可發射子彈具有殺傷力之槍枝，係槍砲彈藥刀械
    管制條例列管之物品，未經許可不得寄藏，竟基於寄藏可發
    射子彈具有殺傷力槍枝之犯意，於108年3月間之某時，在其
    位於花蓮縣○○鎮○○路000巷0○0號住處，收受真實姓名、年籍
    不詳、綽號「喇西」之成年男子所交付如附表編號二所示之
    槍枝而予以寄藏。嗣於109年5月10日15時許，警因另案拘提
    徐金萬時，徐金萬主動交付如附表編號二所示之槍枝與警。
    理  由
壹、證據能力
    按被告以外之人於審判外之言詞或書面陳述，除法律有規定
    者外，不得作為證據；被告以外之人於審判外之陳述，雖不
    符前4條之規定，而經當事人於審判程序同意作為證據，法
    院審酌該言詞陳述或書面陳述作成時之情況，認為適當者，
    亦得為證據，刑事訴訟法第159條第1項、第159條之5第1項
    分別定有明文。查就檢察官所提出之供述證據，被告徐金萬
    及其辯護人對於證據能力部分表示同意有證據能力等語（見
    本院卷第242頁），本院審酌該等證據核無違法取證或證明
    力顯然過低之情事，依各該陳述作成時之狀況並無不適當或
    顯不可信之情形，自均得為證據，合先敘明。
貳、得心證之理由
    上揭犯罪事實，業據被告徐金萬坦承不諱，核與證人李○慧
    、證人即李○慧之配偶彭○之證述相符（見他卷第39頁至第63
    頁、第143頁至第145頁、第163頁至第164頁），且有通訊監
    察書、通訊監察譯文、内政部警政署刑事警察局鑑定書、花
    蓮縣警察局搶枝初步檢視報告表、扣押筆錄、扣押物品收據
    、扣押物品目錄表、花蓮縣警察局吉安分局偵查隊檢警聯繫
    紀錄表、職務報告在卷可佐（見警447號卷第77頁至第83頁
    、第144頁至第155頁，警305號卷第37頁至第44頁、第63頁
    至第77頁，偵622號卷第63頁至第65頁），並有扣案如附表
    編號二所示之槍枝為憑，足認被告自白與事實相符，堪以採
    信。從而，本案事證明確，被告犯行均堪認定，應予論罪科
    刑。
參、論罪科刑
一、按行為後法律有變更者，適用行為時之法律，但行為後之法
    律有利於行為人者，適用最有利於行為人之法律，刑法第2
    條第1項定有明文。經查，被告行為後，槍砲彈藥刀械管制
    條例第7條、第8條之規定業於109年6月10日修正公布，並自
    同月12日生效施行。經比較新舊法結果，修正後槍砲彈藥刀
    械管制條例第7條第1項、第4項規定，並未更動持有槍砲、
    彈藥罪之構成要件及得科處之法定刑種類、刑度，然將第7
    條第1項所列槍砲、彈藥之範圍擴大為包含「制式或非制式
    之槍砲、彈藥」。故被告寄藏之犯行，於修正前本應依據同
    條例第8條第4項之規定論處，但經此次修法之後，恐須改依
    修正後之同條例第7條第4項規定論處，刑度顯然提高，是修
    正後之規定對被告未較為有利，依刑法第2條第1項前段規定
    ，本案被告寄藏附表編號二所示槍枝之犯行，應適用行為時
    即修正前槍砲彈藥刀械管制條例第8條第4項規定處罰。
二、又按槍砲彈藥刀械管制條例將「持有」、「寄藏」為分別處
    罰規定，單純「持有」，固不包括「寄藏」，惟「寄藏」之
    受人委託代為保管，其保管本身所為「持有」，既係「寄藏
    」當然結果，法律上自宜僅就「寄藏」行為為包括評價，不
    應另就「持有」予以論罪（最高法院74年度台上字第3400號
    判例意旨參照）。查本案被告自偵查中即坦承所持槍枝係他
    人借款所供之擔保，則將來債務人返還債務時，槍枝自當歸
    還，被告持有槍枝僅係代為保管，要無為自己占有槍枝而管
    領之意思。公訴意旨認被告係犯非法持有可發射子彈具殺傷
    力之槍枝罪，尚有未合，惟其基本事實同一，適用之法條亦
    未變更，本院自應予以審理，且無須變更起訴法條。
三、核被告犯罪事實一所為，係犯藥事法第83條第1項之轉讓禁
    藥罪；犯罪事實二所為，係犯修正前槍砲彈藥刀械管制條例
    第8條第4項之非法寄藏可發射子彈具殺傷力之槍枝罪。被告
    前因⑴違反毒品危害防制條例案件，經臺灣高等法院花蓮分
    院以95年度聲字第109號裁定定應執行有期徒刑5年8月確定
    ，經執行後於97年11月13日假釋出監，惟因⑴假釋遭撤銷，
    而應執行殘刑有期徒刑1年6月5日；嗣因⑵違反毒品危害防制
    條例案件，經本院以99年度聲字第472號裁定定應執行有期
    徒刑10月確定；再因⑶毒品危害防制條例案件，經臺灣高等
    法院花蓮分院以101年度聲字第238號裁定定應執行有期徒刑
    6年10月確定，上開3案接續執行，於107年12月22日縮短刑
    期執行完畢出監等情，有臺灣高等法院被告前案紀錄表附卷
    可稽。被告於有期徒刑執行完畢後5年內，故意再犯本案有
    期徒刑以上之罪，均為累犯，依司法院釋字第775號解釋及
    刑法47條第1項之規定，均應加重其刑。
四、再按有關刑之減輕、沒收等特別規定，基於責任個別原則，
    自非不能割裂適用，行為人轉讓未達法定應加重其刑之一定
    數量甲基安非他命與非孕婦之成年人而論以藥事法第83條第
    1項轉讓禁藥罪時，如行為人於偵查及歷次審判中均自白，
    仍有毒品危害防制條例第17條第2項規定之適用（最高法院1
    09年度台上字第4243號判決意旨參照）。查被告就其犯罪事
    實一轉讓甲基安非他命之犯行，於偵查中及本院審理時均自
    白（見警447號卷第29頁，本院卷第272頁），爰依前開說明
    ，減輕其刑，並與前述累犯加重部分，依法先加後減。
五、末按刑法第62條前段所規定之自首，係以對於未發覺之犯罪
    自首而受裁判為要件，故犯罪行為人應於有偵查犯罪職權之
    公務員未發覺犯罪事實或犯罪人之前自首犯罪，且接受裁判
    ，兩項要件兼備，始得依刑法第62條前段自首之規定減輕其
    刑；被告在第一審法院審理中既已逃匿，即無接受裁判之意
    思，核與刑法第62條前段所規定自首之要件不合（最高法院
    86年度台上字第1951號判決意旨參照）。查本案犯罪事實二
    ，被告因另案遭拘提時即主動供出，原屬對於未發覺之犯罪
    自首，然被告於本案繫屬本院後，經合法傳喚仍無正當理由
    未到庭，經拘提未果後遭本院通緝，有送達證書、刑事報到
    單、報告書、通緝書存卷可查（見本院卷第56-1頁、第83頁
    、第105頁、第119頁），且被告緝獲時，先供稱：未收受法
    院開庭通知等語（本院卷第133頁），後改稱：看錯日期，
    後來想要打電話給書記官，但是我朋友說不用現在是防疫期
    間，法院會再通知等語（本院卷第194頁），然被告於110年
    3月23日前即委任辯護人，有委任狀在卷可憑（見本院卷第6
    5頁），是被告對於本案開庭期日已然知悉，卻前後說詞反
    覆，足認被告有逃亡、藏匿之事實，而無接受裁判之意思，
    揆諸上揭說明，自無刑法第62條規定之適用。而槍砲彈藥刀
    械管制條例第18條第1項前段所稱之自首，自應與刑法第62
    條之自首作同一解釋，故本案亦無槍砲彈藥刀械管制條例第
    18條第1項前段之適用甚明。
六、又本案被告雖於本院審理時逃匿，被告因一時失慮錯失自首
    減刑之優惠，然扣案如附表編號二所示之槍枝確實係被告主
    動提出，被告此前亦無持該槍枝為不法行為，僅係為求債權
    獲得擔保而寄藏槍枝，惡性非重，而修正前槍砲彈藥刀械管
    制條例第8條第4項之最低刑度為3年以上有期徒刑，依被告
    本案涉案之情節，認有情輕法重之情事，爰依刑法第59條之
    規定，減輕其刑，並與前述累犯之加重依法先加後減。被告
    犯罪事實一、二之犯行，犯意各別、行為互殊，應分論併罰
    。
七、爰審酌被告自身有諸多毒品前科，當然知悉甲基安非他命為
    毒品、為禁藥，不僅對施用者之身心有嚴重戕害，亦造成社
    會諸多危害與不安，然卻轉讓甲基安非他命與他人，助長毒
    品流通；且明知槍枝有危險性，卻仍為取得對他人債權之擔
    保而寄藏槍枝，所為確有不該；惟念被告均坦承犯行，且係
    主動提出槍枝，認其已知所悔悟，兼衡其國中畢業之智識程
    度、入監前從事土地仲介、家庭經濟狀況尚可、無須扶養他
    人等一切情狀（見本院卷第273頁），分別量處如主文所示
    之刑，並就罰金易服勞役之部分諭知折算標準。又轉讓禁藥
    罪所示之刑得易服社會勞動，爰不與非法寄藏可發射子彈具
    殺傷力槍枝之罪定應執行刑，附此敘明。
肆、沒收
一、被告所持如附表編號一所示之物，係被告所有，供其於犯罪
    事實一用以聯繫證人李○慧而為轉讓甲基安非他命犯行之物
    ，依刑法第38條第2項前段、第4項之規定宣告沒收，於全部
    或一部不能沒收或不宜執行沒收時，追徵其價額。
二、扣案如附表編號二所示之槍枝，屬槍砲彈藥刀械管制條例所
    列管之違禁物，應依刑法第38條第1 項規定宣告沒收。
據上論斷，應依刑事訴訟法第299條第1項前段，判決如主文。
本案經檢察官黃蘭雅提起公訴，檢察官簡淑如到庭執行職務。
中　　華　　民　　國　　110 　年　　11　　月　　 3　　日
                  刑事第二庭  審判長法　官  黃英豪
                                    法  官  蔡瑞紅
                                    法  官  黃夢萱
附表：
編號 物品及其內容 一 搭載門號0000000000號之手機1支（含SIM卡1張） 二 手槍1支（槍枝管制編號0000000000）：非制式手槍，由仿手槍外型製造之槍枝，組裝已貫通之金屬槍管而成，擊發功能正常，可供擊發適用子彈使用，具殺傷力。